【裁判字號】    99,台上,4730
【裁判日期】    990729
【裁判案由】    殺人等罪
【裁判全文】
最高法院刑事判決            九十九年度台上字第四七三０號
上  訴  人  甲○○
            乙○○
            丙○○
            丁○○
上列上訴人等因殺人等罪案件，不服台灣高等法院高雄分院中華
民國九十九年四月二十一日第二審判決（九十八年度上訴字第一
三六七號，起訴案號：台灣高雄地方法院檢察署九十七年度偵字
第三二七五五號、第三二八五０號，九十八年度偵字第七六０八
號、第七六八三號、第七九０四號），提起上訴，本院判決如下
：
    主  文
上訴駁回。
    理  由
按刑事訴訟法第三百七十七條規定，上訴於第三審法院，非以判
決違背法令為理由，不得為之。是提起第三審上訴，應以原判決
違背法令為理由，係屬法定要件。如果上訴理由書狀並未依據卷
內訴訟資料，具體指摘原判決不適用何種法則或如何適用不當，
或所指摘原判決違法情事，顯與法律規定得為第三審上訴理由之
違法情形，不相適合時，均應認其上訴為違背法律上之程式，予
以駁回。本件上訴人甲○○上訴意旨略稱：(一)、甲○○之辯護人
於原審即聲請傳喚共同被告乙○○，以證明殺人未遂部分，乙○
○於投案前有無與甲○○商討案情，並委請甲○○承擔犯行，此
攸關對丙○○、丁○○開槍者究為乙○○或甲○○，且係甲○○
依法享有之詰問權，應有調查之必要，原審未予調查，又未於判
決內明不予調查之理由，即逕行判決，自有應於審判期日調查
證據而未予調查之違法。(二)、依吳文榮、丙○○、丁○○於警詢
、偵查及第一審之證詞，及甲○○於原審之供證，均足以證明開
槍傷及丙○○，及事後於丁○○、丙○○走出巷口時，背對其二
人開槍者，均係乙○○而非甲○○。甲○○於警詢、偵查及第一
審所為不利於己之供述，均係為頂替乙○○所為之虛偽供述，原
判決不採上開有利於甲○○之證詞，並未說明理由，徒憑甲○○
出於頂替迴護乙○○之供詞，遽認甲○○有開槍射殺丙○○、丁
○○未遂之犯行，顯有判決不備理由及違反刑事訴訟法第一百五
十六條第二項規定之違誤。(三)、丙○○當時受傷難以行走，由丁
○○攙扶上車，斯時甲○○尚持有一枝槍枝及九發子彈，茍有殺
人故意，逕可持槍射殺該二人，惟始終未如此為之，足證甲○○
根本無殺人之故意；況依丙○○之診斷證明書所載，其受傷之部
位係手臂，尚不足以致命，且原判決理由亦認定彈著點高僅二十
五公分，係人體膝蓋以上非要害部位。凡此均見持槍者僅係朝地
面開槍恐嚇，並無取人性命之意圖。再者，乙○○持槍射擊，及
丙○○、丁○○持槍射擊而卡彈，起訴書及原判決均認係基於傷
害之故意，而對甲○○（實際開槍者係乙○○）開槍射擊丙○○
、丁○○卻論處殺人未遂，顯有認定事實錯誤且適用法則不當之
疏誤。(四)、原判決既認定甲○○與被害人楊素貞確有拉扯之行為
，顯見楊素貞係於搶槍拉扯中，因槍枝走火致為甲○○失手擊中
，難認甲○○有故意或不確定之殺人犯意。乃原判決仍依故意殺
人罪論處，自有事實與理由矛盾及適用法規不當之違法。又依丙
○○於民國九十八年五月十二日在第一審所證，足證丙○○當時
確有開槍射擊甲○○，因卡彈，始未造成甲○○傷亡，且楊素貞
當時伸手欲從背包內掏槍時，丙○○及丁○○亦掏槍欲射擊甲○
○，甲○○為防衛乃先對空鳴槍，因楊素貞仍執意搶槍，始誤觸
板機走火擊中楊素貞；又證人吳文榮於第一審時亦證稱：甲○○
自始坐在茶桌泡茶，楊素貞與丙○○於離去前謾罵、恐嚇，丙○
○並示意丁○○拿槍衝進來，丁○○果拿槍衝進來並開槍，加上
楊素貞與甲○○拉扯，丙○○亦作勢拔槍等語，顯見甲○○於本
案應係正當防衛或防衛過當，至為明顯。原判決失察，未適用刑
法正當防衛之規定減免其刑，自屬適用法則不當。況本案係楊素
貞糾眾，共同持槍催逼甲○○返還區區新台幣（下同）二十五萬
元之借款，丙○○射擊卡彈，楊素貞口出惡言，並與甲○○拉扯
，丁○○亦持槍衝入，該三人應就本案之發生負最大責任，自不
能倒果為因，從重對甲○○科刑，且甲○○嗣後攜槍投案，犯後
態度良好，原判決疏未審酌上情，顯有違罪刑相當原則及刑法第
五十七條之規定，量刑亦有失當等語。上訴人丙○○上訴意旨略
稱：丙○○於原審時已主張其於九十七年十一月二十四日及九十
八年三月六日在偵訊時，自白與楊素貞共同持有手槍及子彈等情
，顯與事實不符，不得作為證據，且原審勘驗九十八年三月六日
之偵訊錄音內容，亦發現與原筆錄有諸多不同之處，足證丙○○
絕無在該偵訊中自白共同持槍一事；而九十七年十一月二十四日
之偵訊錄音光碟雖已找不到，致無從核對原筆錄之登載是否與丙
○○之供述相符，然丙○○既已抗辯該次自白內容之真實性，在
檢察官無法證明該自白真實之前提下，該份存有瑕疵之自白，實
不得認有證據能力，更不得作為對丙○○不利認定之證據。縱認
丙○○於九十七年十一月二十四日之該次自白具有證據能力，然
依刑事訴訟法第一百五十六條第二項規定，亦不得作為認定丙○
○有罪之唯一證據。又原判決雖以扣案之槍枝及子彈作為補強證
據，然該槍、彈並無從證明丙○○與楊素貞有「共同持有」之事
實。原判決遽認丙○○與楊素貞共同持有原判決附表二所示之槍
、彈，已違反刑事訴訟法第一百五十六條第二項之規定，自有違
背法令等語。上訴人丁○○上訴意旨略稱：丁○○與甲○○、乙
○○並無仇恨，當日載楊素貞到案發現場，僅係受丙○○之託，
對於甲○○與楊素貞之債務糾葛，完全不知情，自無任何犯罪動
機。且丁○○於警詢即已陳述丙○○曾請其承擔本案持有槍械之
刑責，該供述雖為丙○○所否認，但不影響事實之真正。又吳文
榮所為不利於丁○○之證詞，僅係其個人推測之詞，自不得作為
認定丁○○犯罪之證據。再者，甲○○、吳文榮雖證稱丁○○有
帶槍衝入現場，惟依乙○○證稱：伊上前阻擋丁○○時，並未持
有槍枝等語，依經驗法則判斷，未持槍之人對持槍之人避之猶恐
不及，豈有以肉身阻擋之理，赤手空拳之乙○○敢挺身阻擋丁○
○，足證丁○○當時並未持有槍、彈。況原判決認定由丁○○所
持有經扣案具有殺傷力之Ｃ槍（即原判決附表二編號三所示之槍
枝），並非在案發現場查扣，係事後在丙○○租屋處起出，自不
得以有利害關係之丙○○說詞，而認定丁○○持有Ｃ槍。原判決
在無直接證據之情況下，逕依證人之不實證言認定丁○○有罪，
顯有違背證據法則等語。上訴人乙○○上訴意旨略稱：(一)、本案
雖查扣甲○○所持有具有殺傷力之Ｄ、Ｅ槍各一枝（即原判決附
表一編號一、二所示之槍枝），其中Ｄ槍係黑色槍枝，乃甲○○
於案發時所持用，而Ｅ槍則為白色槍枝，係甲○○投案後，向警
方自動提出，且甲○○於警詢及第一審時均證稱：案發時只有伊
一人持Ｄ槍及子彈，Ｅ槍及子彈仍藏放屋內等語，雖甲○○於原
審時翻異前詞，改稱：乙○○當時並未持槍，係伊於槍枝走火誤
殺楊素貞後，始搶奪該槍射擊丙○○及丁○○等語，惟仍堅稱案
發當時其自始至終均持Ｄ槍及子彈，Ｅ槍及子彈藏放其房內等情
。又依吳文榮之第一審證詞，亦足證甲○○案發時確係一人進入
屋內，乙○○並未跟隨進入，嗣甲○○攜槍再走出屋外後，亦未
曾與乙○○有任何接觸，更未將槍、彈交予乙○○等情。況遍閱
全卷卷證，並無證據資以證明甲○○曾將Ｅ槍及子彈一併取出而
交予乙○○。原判決認乙○○案發時持有Ｅ槍及子彈，其採證認
事，顯已違背證據法則。(二)、原判決認定乙○○持有Ｅ槍及子彈
，無非引用第一審勘驗九十七年十二月五日之吳文榮警詢錄音光
碟及同日之偵訊錄音譯文，為其論罪之依據。然吳文榮於九十七
年十一月十八日在警詢及偵查中，皆一再堅稱：乙○○在現場確
實未持有槍枝等語，且吳文榮於九十七年十二月五日在警詢時，
一開始亦證稱並未看見乙○○持槍，其後經員警及檢察官一再明
示、提醒、誘導，仍僅稱看見乙○○持有類似槍枝之物品，而未
供稱看見乙○○持有槍枝等情，原判決就上開有利於乙○○之證
據未予採信，且就吳文榮上開前後不一之證述，何以僅援引不利
於乙○○之部分，均未說明理由，已有理由不備之判決違法。再
者，無論係吳文榮之證詞，或丙○○、丁○○之警詢筆錄，皆稱
乙○○所持有者係黑色短槍，顯與扣案之Ｅ槍為白色槍枝不符，
佐以甲○○稱Ｅ槍於案發當時係藏放屋內房間等節，倘上開證人
所述無訛，乙○○案發時確持有「黑色短槍」，亦絕非扣案之Ｅ
槍，而是另有其他槍枝，惟該槍枝既未經扣案，亦無確切證據足
以證明該「黑色短槍」具有殺傷力，自亦無從證明乙○○犯罪。
原判決未予究明，遽認乙○○之行為構成犯罪，亦有違背證據法
則等語。
惟查證據之取捨、證據證明力之判斷，以及事實有無之認定，屬
事實審法院之職權，苟其取捨判斷與認定，並不違背論理法則及
經驗法則，即不容任意指為違法，而執為適法之第三審上訴理由
。本件原判決認定甲○○、丙○○、丁○○、乙○○有原判決事
實欄所載犯行，係依憑甲○○於警詢、偵查及第一審時坦承持有
具有殺傷力之Ｄ槍、Ｅ槍及子彈，並持Ｄ槍朝丙○○手臂射擊二
發，致丙○○受傷，且持Ｄ槍擊中楊素貞致其死亡等情不諱，並
有丙○○於警詢及偵查中之自白，吳文榮於警詢、偵查及第一審
之證詞，丙○○於偵查及第一審之證詞，甲○○於偵查中之證詞
，丁○○於警詢及第一審之供述，周儘文（警員）於偵查中之證
詞；以及卷附內政部警政署刑事警察局之鑑驗書、函文及照片，
高雄縣政府警察局函文，甲○○住處監視器翻拍照片，丙○○、
楊素貞遭槍擊傷亡案現場勘察採證報告表暨複驗解剖紀錄表所附
照片，丙○○之高雄榮民總醫院診斷證明書、送醫時所拍攝照片
、病歷資料及傷癒後之照片，台灣高雄地方法院檢察署之相驗屍
體證明書、相驗照片，台灣高雄地方法院檢察署檢驗報告書，財
團法人義大醫院函覆之楊素貞就診病歷資料及診斷證明書，法務
部法醫研究所函覆之解剖報告書及鑑定報告書，高雄縣政府警察
局執行楊素貞遭槍擊死亡案屍體複驗解剖紀錄表，通聯紀錄，第
一審勘驗吳文榮之九十七年十二月五日警詢錄音之報告、勘驗乙
○○右手之筆錄及照片，暨扣案之Ａ槍、Ｂ槍、Ｃ槍、Ｄ槍、Ｅ
槍及子彈、槍套、槍套配套、已擊發之彈殼、已擊發撞擊變形之
彈殼、變形彈頭、彈頭碎片可稽等證據資料。予以綜合判斷，認
甲○○、丙○○、丁○○、乙○○等人犯行堪以認定。並指駁、
說明甲○○否認有殺人及殺人未遂之故意，辯稱：楊素貞、丙○
○要出去時，出口辱罵，此時丁○○就拿槍進來，而伊因誤認丙
○○欲拔槍射擊，所以才先持槍朝其手臂射擊，以阻止丙○○拔
槍，楊素貞看伊開槍就向前搶槍，伊在與楊素貞拉扯當中，不慎
槍枝走火而誤射楊素貞，伊並無殺害丙○○、丁○○之犯意云云
（嗣辯稱：在楊素貞受傷時，乙○○即搶走伊的槍並朝丙○○開
槍，嗣於丙○○、丁○○離開時，開槍的人也是乙○○，乙○○
係從伊手上搶走槍枝後，再開槍的云云）；丙○○否認與楊素貞
共同持有槍、彈，辯稱：伊雖然知道楊素貞持有Ａ槍、Ｂ槍、Ｃ
槍及子彈，但楊素貞係於案發當日始取出上開槍、彈云云；丁○
○否認犯罪，辯稱：案發現場伊沒有持槍，楊素貞也沒有分配槍
枝、子彈給伊云云；乙○○否認犯罪，辯稱：當時伊沒有持槍，
甲○○也沒有分配槍、彈給伊云云，均係卸責飾詞，並無足取。
丙○○於偵查中曾坦承其持有Ｂ槍，並射擊卡彈等情，及吳文榮
於警詢、偵查中證稱乙○○於案發當時並未持有槍、彈等節，暨
甲○○於第一審證稱：案發當時伊身上僅帶一把搶，另一把藏在
房間云云，顯係分別迴護丁○○、乙○○之詞，均不足憑採。吳
文榮於警詢雖證稱其看見乙○○所持有之槍枝係黑色的等語，及
乙○○慣用右手，其右手經原審勘驗結果，食指、中指縱有無法
彎曲等情，亦不足資為有利於乙○○之認定。甲○○確係基於殺
人之故意，先持槍、彈槍擊丙○○受傷，又基於不確定之殺人故
意持槍、彈擊中楊素貞致死，嗣接續原先殺害丙○○之故意，及
另行起意殺害丁○○，於丙○○、丁○○持槍逃逸時，再槍擊丙
○○、丁○○。吳文榮於第一審證稱：丁○○衝進來時，丙○○
、楊素貞尚未遭擊中，伊個人認為若非丁○○高舉槍枝衝進來，
應不致於發生本案等語，亦難採信。甲○○並非基於正當防衛而
開槍射擊等由甚詳。又以核甲○○所為，係犯槍砲彈藥刀械管制
條例第七條第四項、第八條第四項、第十二條第四項之未經許可
持有制式手槍、改造手槍及子彈罪，刑法第二百七十一條第一項
之殺人既遂（楊素貞部分）及同條第二項、第一項之殺人未遂罪
（丙○○、丁○○部分，計二罪）；丙○○所為，係犯槍砲彈藥
刀械管制條例第七條第四項、第八條第四項、第十二條第四項之
未經許可持有制式手槍、改造手槍及子彈罪；丁○○、乙○○所
為，均係犯槍砲彈藥刀械管制條例第八條第四項、第十二條第四
項之未經許可持有改造手槍及子彈罪。就渠等持有槍、彈部分，
均依刑法第五十五條想像競合犯規定，分別從情節較重之未經許
可持有制式手槍罪（甲○○、丙○○部分）、未經許可持有改造
手槍罪（丁○○、乙○○部分）論處。甲○○、丙○○、丁○○
各依刑法第四十七條累犯規定，加重其刑（甲○○所犯殺人及殺
人未遂之法定本刑為死刑、無期徒刑部分，不予加重）；丙○○
違反槍砲彈藥刀械管制條例及甲○○殺人未遂部分，各依槍砲彈
藥刀械管制條例第十八條第一項、刑法第二十五條第二項規定，
減輕其刑後。酌情各量處渠等之刑（均處有期徒刑），甲○○部
分並定應執行刑為有期徒刑三十年，及為相關從刑之諭知。已詳
其所憑證據及認定之理由，所為論斷均有卷存證據資料可資覆
按。上訴意旨雖指摘原判決違法，然查；(一)、刑事訴訟法第一百
條之一第一項固規定訊問被告，原則上應全程連續錄音；必要時
，並應全程連續錄影；同條第二項亦規定「筆錄內所載之被告陳
述與錄音或錄影之內容不符者，除有前項但書情形外，其不符之
部分，不得作為證據。」考其立法目的，在於建立訊問筆錄之公
信力，並擔保訊問程序之合法正當；亦即在於擔保犯罪嫌疑人對
於訊問之陳述，係出於自由意思及筆錄所載內容與陳述相符。如
果犯罪嫌疑人之自白，係基於自由意思而非出於不正之方法，且
其自由之陳述與事實相符，縱令於訊問時未經全程連續錄音或錄
音故障而無聲音，致訊問程序稍嫌微疵，仍難逕謂其自白之筆錄
，無證據能力。依丙○○於九十七年十一月二十四日在第一審法
院為羈押訊問時，坦承：伊當日於警詢、偵查中所供確屬實在，
伊持有槍彈，但那是在伊與楊素貞同居時就有等語，足見丙○○
於九十七年十一月二十四日在偵查中所供，其自與楊素貞同居時
起（即原判決事實欄所認定之九十六年四、五月間），即與楊素
貞共同持有本案之Ａ槍、Ｂ槍、Ｃ槍及子彈之陳述，應係出於其
自由意識所為；復有上開槍、彈扣案可憑。原判決認丙○○之上
開偵訊筆錄有證據能力，而作為丙○○之論罪基礎，核無違誤。
雖原判決理由就此部分說明，未盡妥適，但於判決本旨不生影響
，自不得執此為合法上訴第三審之理由。(二)、審判期日應調查之
證據，係指與待證事實有重要關係，在客觀上顯有調查必要性之
證據而言，故其範圍並非漫無限制，必其證據與判斷待證事實之
有無，具有關聯性，得據以推翻原判決所確認之事實，而為不同
之認定，若僅係枝節性問題，或所欲證明之事項已臻明瞭，而當
事人聲請調查之證據，僅在延滯訴訟，甚或就同一證據再度聲請
調查，自均欠缺其調查之必要性。本案確係甲○○持槍射擊丙○
○，嗣於丙○○、丁○○持槍逃離現場時，甲○○又持槍射擊丙
○○、丁○○等情，已據原判決於理由內論甚詳；況乙○○於
原審供承：伊並未要求甲○○代為頂罪等語在卷。此部分事證既
臻明確，原審認無再傳訊乙○○為無益之調查，並無調查未盡之
違誤，縱未於判決內闡述何以無傳訊乙○○之理由，亦不影響判
決之結果。又丙○○於九十八年五月十二日在第一審時，並未證
稱當時其有開槍射擊甲○○，因卡彈，始未造成甲○○傷亡等情
，甲○○上訴意旨指稱丙○○當時有開槍射擊甲○○，因卡彈而
未擊發，甲○○所為應構成正當防衛云云，亦非依據卷內資料而
為指摘之適法上訴理由。(三)、量刑之輕重，係屬事實審法院得依
職權自由裁量之事項，茍已斟酌刑法第五十七條各款所列情狀而
未逾法定刑度，即不得遽指為違法。原判決於科處甲○○刑責部
分，已於理由欄明審酌甲○○素行不良，構成累犯，其未受許
可而持有制式手槍、改造手槍及子彈之數量非微，對他人生命、
身體以及社會治安已生潛在不安與危險，又為解決債務糾紛，持
上開槍枝犯案，足見其對他人生命及法秩序之漠視，惡性重大，
對於殺人犯行雖坦承持槍擊發之事實，惟否認有殺人之犯意，猶
飾詞狡辯，犯罪後態度非佳，然其持槍殺人之動機係因懷疑丙○
○當時亦持有槍枝情況下所為，及其犯罪動機、目的、手段、學
識、家境，暨坦承持有槍枝、子彈部分犯行等一切情狀等由。係
以行為人之責任為基礎，說明審酌刑法第五十七條所列各款事由
而為刑之量定，既未逾越法定刑度，亦未濫用其權限，自不得遽
指為違法。(四)、至於其他上訴意旨，均係就原審已調查及依憑卷
證資料所為採證認事職權之合法行使，以及原判決已論列說明之
事項，依憑己見，任意指為違法，並重為事實之爭執，否認犯罪
，殊與法律規定得為第三審上訴理由之違法情形不相適合。衡以
前開說明，其上訴為違背法律上之程式，應予駁回。
據上論結，應依刑事訴訟法第三百九十五條前段，判決如主文。
中    華    民    國  九十九  年    七    月  二十九  日
                      最高法院刑事第十三庭
                          審判長法官  賴  忠  星
                                法官  呂  丹  玉
                                法官  吳      燦
                                法官  蔡  名  曜
                                法官  葉  麗  霞
本件正本證明與原本無異
                                      書  記  官
中    華    民    國  九十九  年    八    月    四    日
                                                      K

司法院資訊處製作；財團法人民間司法改革基金會備份。
